臺灣高等法院刑事判決　　　　　　　　96年度上訴字第3447號
上　訴　人　臺灣板橋地方法院檢察署檢察官
被　　　告　甲○○
　　　　　　　　　　（現於臺灣臺北監獄執行中）
上列上訴人因被告偽造文書等案件，不服臺灣板橋地方法院96年
度訴字第182號，中華民國96年3月23日第一審判決（起訴案號：
臺灣板橋地方法院檢察署95年度偵字第22368號），提起上訴，
本院判決如下：
    主  文
上訴駁回。
    理  由
一、公訴意旨略以：被告甲○○與吳思慧（另經臺灣花蓮地方法
    院以90年度易字第15號判決判處有期徒刑1年8月確定）於民
    國84年間為夫妻關係，渠等為躲避債務自臺北遷居花蓮後，
    竟基於行使偽造文書之概括犯意聯絡，於84年5月、6月及9
    月間，先委託不知情之刻印行人員偽刻「陳金龍」、「王春
    蘭」之印章各1枚，加蓋偽造之「陳金龍」及「王春蘭」印
    文在「巧輝玉石股份有限公司（下稱巧輝公司）、「勇拓科
    技股份有限公司（下稱勇拓公司）、「台灣貝泰大歌廳股份
    有限公司」（下稱貝泰公司）等三家公司如附表一所示之文
    書上，再持上開文書及經不詳姓名之成年人換貼相片變造之
    「陳金龍」、「王春蘭」身分證向前臺灣省政府建設廳申請
    設立登記，並分別以「陳金龍」、「王春蘭」之名義申請登
    記為勇拓公司、貝泰公司及巧輝公司之董事長、董事，公司
    設立登記完成後，二人再偽蓋印文於如附表二所示之文書上
    ，持上開文書向花蓮縣政府申請辦理勇拓公司及巧輝公司之
    營利事業統一發證設立登記，致使前臺灣省政府建設廳及花
    蓮縣政府之承辦公務員，將此不實之事項登載於職務上所掌
    之公文書上，足生損害於主管機關對於公司登記事項及營利
    事業登記事項管理之正確性、王春蘭、陳金龍之權益及第三
    人之交易安全。嗣被告於84年5月起至同年9月間，與吳思慧
    基於意圖為自己不法所有之概括犯意聯絡，共同以「巧輝公
    司」、「勇拓公司」、「貝泰公司」等公司為名，成立「花
    東新興集團」，以「陳金龍」之名為總裁，「王春蘭」之名
    為總經理，先以勇拓公司之「萬能手汽車輔助驅動器」向經
    濟部申請取得專利權，以取信包括謝春英在內如附表三所示
    之人，復施以詐術訛稱：若投資一股新臺幣（下同）30萬元
    ，每股每月可領取耕耘獎金（利息）8千元，按期核發，每
    股以2年24期為限，期滿後另可領取股東獎金10萬元及退還
    入股金30萬元之利潤等語，致謝春英等人陷於錯誤，信以為
    真，而與之簽訂「創業伙伴協議合約書」，交付如附表三所
    示之金額，被告與吳思慧因此共詐得770萬元。嗣該二人得
    款後避不見面，謝春英等人始知受騙。因認被告所為，係犯
    刑法第216條、第210條之行使偽造私文書罪、同法第216條
    、第214條之行使使公務員登載不實文書罪及同法第339條第
    1項之詐欺取財罪嫌。
二、原法院經調查後認：
(一)被告另於84年間，明知不實，執偽造之「李雲漢」身分證等
    相關資料，向台灣省建設廳申設「江山美人餐廳股份有限公
    司」（以下簡稱江山美人餐廳），致使公務員核發公司執照
    ，而將此不實事項登載於職務上所掌之公文書上；被告據此
    在未領得變更使用執照下，即違規經營KTV業務，經台北縣
    政府勒令停止使用，並予斷電；詎不聽制止，仍私自接電繼
    續營業使用。嗣經臺灣板橋地方法院檢察署檢察官於88年11
    月26日以88年度偵字第25510號起訴書以被告所為，係犯刑
    法第216條、第212條行使偽造特種文書、同法第216條、第
    214條行使使公務員登載不實文書罪及建築法第94條之1第1
    項等罪嫌而提起公訴，現由臺灣板橋地方法院於95年4月19
    日以95年度訴緝字第77號受理在案。另被告上開犯罪事實，
    復經同署檢察官認係涉犯違反公司法第15條第3項、第1項（
    應係86年6月25日修正施行公司法）、刑法第210條偽造文書
    等罪嫌，於89年3月30日以89年度偵字第4717號重行聲請簡
    易判決處刑，現由臺灣板橋地方法院於95年4月19日以95年
    度易緝字第53號審理在案。
(二)被告行為後，刑法第56條連續犯及同法第55條有關牽連犯之
    規定，經修正刪除，屬法律變更，經比較新、舊法結果，仍
    應適用較有利於被告之行為時法律即舊法以連續犯、牽連犯
    論以一罪。是被告本件前揭被起訴部分，係涉犯刑法第216
    條、第210條行使偽造私文書罪、第216條、第214條之行使
    使公務員登載不實文書罪及同法第339條第1項之詐欺取財罪
    嫌；而同署檢察官88年度偵字第25510號起訴部分，認被告
    所為，係涉犯刑法第216條、第212條行使偽造特種文書罪、
    第216條、第214條之行使使公務員登載不實文書罪及違反建
    築法第94條之1第1項等罪嫌；另同署檢察官89年度偵字第47
    17號聲請簡易判決處刑部分，則認被告所為係涉犯違反公司
    法第15條第3項、第1項（86年6月25日修正施行前公司法）
    及刑法第210條偽造私文書等罪嫌。查被告所犯上開偽造私
    文書、行使使公務員登載不實文書等罪，均時間緊接、手段
    相似、所犯構成要件相同之罪，顯係基於概括犯意反覆為之
    ，自應屬修正前刑法第56條連續犯之範疇；至本案起訴意旨
    所指被告另涉犯詐欺罪部分，則與前開犯行間互有方法、目
    的之牽連犯之關係（另前案檢察官認被告涉犯違反建築法第
    94條之1第1項、違反公司法第15條第3項、第1項，及刑法第
    216條、第212條之行使偽造特種文書等罪嫌部分，與前開犯
    行亦應成立牽連犯之關係），而應依修正前刑法第55條牽連
    犯之規定從重論以刑法第216條、第210條之行使偽造私文書
    罪，均為裁判上一罪之同一案件。公訴人向本院重行起訴，
    即有不合，爰不經言詞辯論，逕為諭知不受理之判決等語。
三、檢察官提起上訴意旨略以：連續犯必其多次犯罪行為自始均
    在一個預定犯罪計畫以內，出於主觀上始終同一犯意之進行
    ，若中途另有新犯意發生，縱所犯為同一罪名，究非連續其
    初發的意思，即不能成立連續犯。因被告係為躲避地下錢莊
    人員追討而遷居花蓮，再以變造證件申設公司，並以入股分
    紅方式遂行詐騙犯行，尚難認其於以偽造「李雲漢」身分經
    商失敗後，另行遷居花蓮地區，即得預見將另行他遷續行詐
    騙，原審未酌及此，據以認定被告係基於概括犯意為之，實
    屬不當。為此，依法提起上訴等語。
四、經查：
(一)按已經提起公訴或自訴之案件，在同一法院重行起訴者，應
    諭知不受理之判決，並得不經言詞辯論為之，刑事訴訟法第
    303條第2款、第307條分別定有明文。又所謂同一案件，係
    指所訴兩案被告相同，被訴之犯罪事實亦屬同一而言，實質
    上一罪固屬同一事實，牽連犯、連續犯、想像競合犯之裁判
    上一罪，亦屬同一事實，係為免法院對僅有同一刑罰權之案
    件，先後為重複之裁判，或更使被告遭受二重處罰之危險，
    故刑事訴訟法第303條第2款、第7款規定不許就已經提起公
    訴或自訴之案件，在同一法院或不同一法院重行起訴，此即
    所謂「禁止二重起訴」之原則，最高法院95年度台上字第43
    號裁判意旨參照。
(二)查被告行為後，刑法第56條連續犯及同法第55條有關牽連犯
    之規定，均已於94年1月7日修正刪除，於同年2月2日公布，
    並於95年7月1日施行；此刪除雖非犯罪構成要件之變更，但
    顯已影響行為人刑罰之法律效果，自屬法律有變更，依新刑
    法第2條第1項前段規定，經比較新、舊法結果，仍應適用較
    有利於被告之行為時法律即舊法以連續犯、牽連犯論以一罪
    （最高法院95年第8次刑事庭會議決議意旨參照）。
(三)上開冒名「陳金龍」名義，申設「巧輝公司」、「勇拓公司
    」、「貝泰公司」，並取得營利事業登記證，再陸續藉取得
    專利、分紅入股方式，訛詐如附表三所示謝春英等人，致使
    謝春英等人陷於錯誤，交付如附表三所示金額等事實，業經
    被告當庭坦承不諱，核與被害人謝春英、謝添旺、劉和佳、
    柏台福、陳春雨、吳松桂所為指述相符，並有「陳金龍」身
    分證影本（95偵字第10584卷第77頁）、花蓮縣政府89年3月
    21日89府建工字第026680號函附巧輝公司、勇拓公司營利事
    業登記抄本（89年度偵字第732號卷第39至90頁）、經濟部
    商業司89年3月16日經 (89)商一字第89205103號函巧輝公司
    、勇拓公司、貝泰公司設立登記資料（89年度偵字第732 號
    卷第91至109頁）等資料附卷可稽，堪認被告自白與事實相
    符。
(四)惟因被告持偽造「李雲漢」身分證等資料，申設「江山美人
    餐廳」，並違規經營KTV業務，遭台北縣政府勒令停止使用
    ，仍私自接電繼續營業使用，業經臺灣板橋地方法院檢察署
    檢察官以88年度偵字第25510號起訴書認被告涉犯刑法第216
    條、第212條行使偽造特種文書罪、第216條、第214條行使
    使公務員登載不實罪及建築法第94條之1第1項等罪嫌而起訴
    ，由臺灣板橋地方法院於95年4月19日以95年度訴緝字第77
    號案件受理在案。且同一犯罪事實，另涉犯修正前公司法第
    15條第3項、第1項之公司經營登記範圍以外之業務、刑法第
    210條偽造文書等罪嫌，亦經同署以89年度偵字第4717號重
    行聲請簡易判決處刑，由臺灣板橋地方法院以95年度易緝字
    第53號受理在案；此有臺灣高等法院被告前案紀錄表1份及
    上開起訴書、聲請簡易判決書在卷可查（見原審卷第165 至
    170頁）。
(五)本件犯罪事實與上開臺灣板橋地方法院95年度訴緝字第77號
    、95年度易緝字第53號案件，是否為同一案件，自應審酌各
    案被訴之犯罪事實是否實質上一罪或為牽連犯、連續犯、想
    像競合犯之裁判上一罪。訊之被告當庭表示，伊沒有躲債避
    居花蓮，原審判決合理，因為這是同一事實，同樣內容，同
    樣手法，且時間緊接，應屬連續犯關係等語，且本件被告被
    訴刑法第216條、第210條行使偽造私文書罪、第216條、第
    214條行使使公務員登載不實文書罪嫌部分，核與上開臺灣
    板橋地方法院95年度訴緝字第77號案件所涉刑法第216條、
    第214條行使使公務員登載不實文書罪、第216條、第212條
    行使特種文書罪嫌、臺灣板橋地方法院95年度易緝字第53號
    案件所涉刑法第210條偽造私文書罪嫌間，就偽造私文書、
    行使使公務員登載不實文書罪，均時間緊密、手段相似，所
    犯構成要件相同，顯係基於概括犯意為之，自應論以修正前
    刑法第56條連續犯。另被告被訴詐欺部分，因與上開行使使
    公務員登載不實文書罪、偽造私文書罪間，有方法、目的之
    牽連犯關係，亦應以修正前刑法第55條規定論以牽連犯。是
    以本件犯罪事實核與上開臺灣板橋地方法院95年度訴緝字第
    77號、95年度易緝字第53號案件，有裁判上一罪關係，自屬
    同一案件。從而，公訴人向臺灣板橋地方法院重行起訴，於
    法不合，原法院基於以上認定，依法諭知不受理判決，尚無
    違誤。
(六)檢察官雖以被告應無預見將來經商失敗，將另行他遷，再續
    行詐騙之同一犯意存在為由提起上訴。然被告既已當庭表示
    ，伊並無躲債花蓮，整件事情是同樣內容、同樣手法，且時
    間很緊接，應屬連續犯的關係等語。又被告主觀之犯意，無
    法推知，僅能綜合外部客觀情形予以判斷，以被告先後冒用
    「李雲漢」、「陳金龍」名義，分別於84、85年間持變、偽
    造造身分證，申設公司行號等情，均如出一轍，衡情應係基
    於概括犯意為之。況被告另於88年6月間與案外人羅福祥共
    同基於詐欺犯意聯絡，由羅福祥冒稱林建榮施詐犯行、被告
    於88年7月間，以偽造支票施詐犯行、被告於88年3月間，以
    偽造「王根旺」身分證，施詐犯行，均經臺灣板橋地方法院
    檢察署檢察官以89年度偵字第4713號、第4704號移送併臺灣
    板橋地方法院95年度訴緝字第77號案件審理中，此有臺灣板
    橋地方法院95年度易字第2599號刑事判決（見本院卷）、臺
    灣高等法院被告前案紀錄表1份存卷可參，顯然檢察官亦認
    被告係基於概括犯意，冒用他人身分從事詐騙行為無誤。綜
    上，原法院依法諭知本件不受理之判決，應無違誤。檢察官
    雖執前詞提起上訴，指摘原審判決不當，為無理由，應予駁
    回，並不經言詞辯論為之。
五、據上論斷，應依刑事訴訟法第368條、第372條，判決如主文
中　　華　　民　　國　　96　　年　　10　　月　　4 　　日
                  刑事第二庭審判長法  官  呂丹玉
　　                              法  官  王詠寰
                          　　　　法　官  李麗玲
以上正本證明與原本無異。
如不服本判決，應於收受送達後10日內向本院提出上訴書狀，其
未敘述上訴之理由者並得於提起上訴後10日內向本院補提理由書
（均須按他造當事人之人數附繕本）。
　                                書記官  廖婷璇
中　　華　　民　　國　　96　　年　　10　　月　　8 　　日
附表一
 ┌──┬───────────┬────────────┐
 │項次│     公司名稱         │   偽造之印文           │
 ├──┼───────────┼────────────┤
 │    │                      │董事、監察人名單上「王春│
 │    │                      │蘭」及「陳金龍」印文各1 │
 │    │                      │枚                      │
 │    │                      ├────────────┤
 │    │                      │公司章程上「王春蘭」及「│
 │    │                      │陳金龍」印文各1枚       │
 │    │                      ├────────────┤
 │ １ │勇拓公司              │股東名簿上「王金蘭」印文│
 │    │                      │1枚                     │
 │    │                      ├────────────┤
 │    │                      │發起人會議事錄上「王金蘭│
 │    │                      │」及「陳金龍」印文各1枚 │
 │    │                      ├────────────┤
 │    │                      │董事會議事錄上「王春蘭」│
 │    │                      │及「陳金龍」印文各1枚   │
 ├──┼───────────┼────────────┤
 │    │                      │董事、監察人名單上「王春│
 │    │                      │蘭」及「陳金龍」印文各1 │
 │    │                      │枚                      │
 │    │                      ├────────────┤
 │    │                      │公司章程上「王春蘭」及「│
 │    │                      │陳金龍」印文各1枚       │
 │    │                      ├────────────┤
 │ ２ │巧輝公司              │股東名簿上「王金蘭」印文│
 │    │                      │1枚                     │
 │    │                      ├────────────┤
 │    │                      │發起人會議事錄上「王金蘭│
 │    │                      │」及「陳金龍」印文各1枚 │
 │    │                      ├────────────┤
 │    │                      │董事會議事錄上「王春蘭」│
 │    │                      │及「陳金龍」印文各1枚   │
 ├──┼───────────┼────────────┤
 │    │                      │董事、監察人名單上「王春│
 │ ３ │貝泰公司              │蘭」及「陳金龍」印文各1 │
 │    │                      │枚                      │
 └──┴───────────┴────────────┘
 附表二
 ┌──┬───────────┬────────────┐
 │項次│     公司名稱         │   偽造之印文           │
 ├──┼───────────┼────────────┤
 │    │                      │營利事業統一發證登記申請│
 │    │                      │書上「王春蘭」印文1枚   │
 │    │                      ├────────────┤
 │    │                      │發起人會議事錄影本上「王│
 │    │                      │春蘭」印文1枚           │
 │    │                      ├────────────┤
 │    │                      │董事會會議事錄影本上「王│
 │    │                      │春蘭」印文1枚           │
 │    │                      ├────────────┤
 │    │                      │董事、監察人名單影本上「│
 │    │                      │王春蘭」印文3枚         │
 │ １ │勇拓公司              ├────────────┤
 │    │                      │公司章程影本上「王春蘭」│
 │    │                      │印文1枚                 │
 │    │                      ├────────────┤
 │    │                      │股東名簿影本上「王春蘭」│
 │    │                      │印文1枚                 │
 │    │                      ├────────────┤
 │    │                      │經濟部公司執照影本上「王│
 │    │                      │春蘭」印文1枚           │
 │    │                      ├────────────┤
 │    │                      │建物使用執照影本上「王春│
 │    │                      │蘭」印文1枚             │
 ├──┼───────────┼────────────┤
 │    │                      │營利事業統一發證登記申請│
 │    │                      │書上上「陳金龍」印文1枚 │
 │    │                      │                        │
 │    │                      ├────────────┤
 │    │                      │發起人會議事錄影本上「陳│
 │    │                      │金龍」印文1枚           │
 │    │                      ├────────────┤
 │    │                      │董事會會議事錄影本上「陳│
 │    │                      │金龍」印文1枚           │
 │    │                      ├────────────┤
 │    │                      │董事、監察人名單影本上「│
 │    │                      │陳金龍」印文2枚         │
 │ ２ │巧輝公司              ├────────────┤
 │    │                      │公司章程影本上「陳金龍」│
 │    │                      │印文1枚                 │
 │    │                      ├────────────┤
 │    │                      │股東名簿影本上「陳金龍」│
 │    │                      │印文1枚                 │
 │    │                      ├────────────┤
 │    │                      │經濟部公司執照影本上「陳│
 │    │                      │金龍」印文1枚           │
 │    │                      ├────────────┤
 │    │                      │建物使用執照影本上「陳金│
 │    │                      │龍」印文1枚             │
 └──┴───────────┴────────────┘
 附表三
 ┌──┬──────────┬──────┐
 │編號│姓名                │金額（新臺幣│
 │    │                    │：元）      │
 ├──┼──────────┼──────┤
 │１  │陳萬、黃雪玉        │45萬        │
 ├──┼──────────┼──────┤
 │２  │黃淑妲、柏台福      │90萬        │
 ├──┼──────────┼──────┤
 │３  │朱許日仔、朱文雄    │30萬        │
 ├──┼──────────┼──────┤
 │４  │朱麗淑、張傳適      │30萬        │
 ├──┼──────────┼──────┤
 │５  │哈思九、哈邱美貞    │30萬        │
 ├──┼──────────┼──────┤
 │６  │陳貞秀、徐宏逸      │30萬        │
 ├──┼──────────┼──────┤
 │７  │高義德、林玉英      │15萬        │
 ├──┼──────────┼──────┤
 │８  │何巫美玉、何忠      │15萬        │
 ├──┼──────────┼──────┤
 │９  │李王秀英、李崢      │30萬        │
 ├──┼──────────┼──────┤
 │１０│曾枝賢、羅金玉      │30萬        │
 │    │                    │            │
 ├──┼──────────┼──────┤
 │１１│陳春雨、黃劉德如    │15萬        │
 │    │                    │            │
 ├──┼──────────┼──────┤
 │１２│林夏子              │15萬        │
 │    │                    │            │
 ├──┼──────────┼──────┤
 │１３│林秋香、林福元      │15萬        │
 │    │                    │            │
 ├──┼──────────┼──────┤
 │１４│黃其維、李小蓮      │60萬        │
 │    │                    │            │
 ├──┼──────────┼──────┤
 │１５│黃明娥、劉明輝      │30萬        │
 │    │                    │            │
 ├──┼──────────┼──────┤
 │１６│林桂英              │30萬        │
 │    │                    │            │
 ├──┼──────────┼──────┤
 │１７│林晨延、田美蘭      │45萬        │
 │    │                    │            │
 ├──┼──────────┼──────┤
 │１８│陳文秀              │30萬        │
 │    │                    │            │
 ├──┼──────────┼──────┤
 │１９│林進來              │30萬        │
 │    │                    │            │
 ├──┼──────────┼──────┤
 │２０│姚輝                │30萬        │
 │    │                    │            │
 ├──┼──────────┼──────┤
 │２１│林楊富子、林阿泉    │20萬        │
 │    │                    │            │
 ├──┼──────────┼──────┤
 │２２│周登陽              │15萬        │
 │    │                    │            │
 ├──┼──────────┼──────┤
 │２３│謝春英、謝添旺      │60萬        │
 │    │                    │            │
 ├──┼──────────┼──────┤
 │２４│莊清國              │30萬        │
 │    │                    │            │
 ├──┼──────────┼──────┤
 │    │總計：              │770萬       │
 │    │                    │            │
 └──┴──────────┴──────┘
